【裁判字號】    98,家抗,13
【裁判日期】    981118
【裁判案由】    指定遺產管理人
【裁判全文】
臺灣雲林地方法院民事裁定              98年度家抗字第13號
抗  告  人  財政部國有財產局臺灣中區辦事處雲林分處
代  表  人  陸恒寧
上列抗告人因財政部臺灣省中區國稅局南投縣分局聲請選任被繼
承人甲○○之遺產管理人事件，對於中華民國98年9 月24日原審
98年度財管字第29號所為裁定不服，提起抗告，本院管轄之合議
庭裁定如下：
      主      文
抗告駁回。
抗告程序費用新臺幣壹仟元由抗告人負擔。
      理      由
一、抗告意旨略以：依民法第1176條第6 項及同法第1178條第2
    項之規定，並無規定抗告人為「唯一」之遺產管理人，亦無
    規定本件被繼承人之債權人或其親屬等人，無為遺產管理人
    之資格，或不得擔任為遺產管理人。又按司法院74年10月15
    日院臺廳一字第05786 號函示：「此類拋棄繼承事件，多屬
    遺債大於遺產，形同破產，故應儘量避免選任國有財產局為
    遺產管理人」。次依臺灣高等法院臺中分院88年度家抗字第
    96號民事裁定理由亦謂：「按聲請法院選任遺產管理人，法
    院有裁量權，不受聲請人之拘束，可依職權選任適當之管理
    人，而選任遺產管理人須考慮其適切性，亦即除管理遺產須
    公平外，應以對遺產、遺債情況了解較深者，為優先選任．
    ．．。」再者，被繼承人甲○○於民國（下同）94年10月12
    日死亡，債權人旋即聲請指定遺產管理人處理遺產，另甲○
    ○之遺族適值壯年，自必有較抗告人更適宜擔任為遺產管理
    人之人。又抗告人之各項國產業務案量繁多，且抗告人並無
    專責承辦此類案件之人員編制，因是類案件繁多，抗告人負
    荷極重，舉凡以抗告人為遺產管理人，應依法完成各項公示
    催告、清查遺產、遺債、函請地政機關辦理遺產管理人登記
    、監管遺產、依遺產管理人資格拍賣或處分遺產、結算遺產
    、及除代墊各項稅費支出，查無明文列入優先扣還款，而辦
    理公示催告及公文往返、查證寄件等等繁瑣耗時，無若選任
    甲○○之家屬或委任專任律師或其他專業代理人辦理更為適
    宜。因此，抗告人認原裁定尚有不當，請求廢棄，並另行擇
    定他人為本件遺產管理人等語。
二、按先順序繼承人均拋棄其繼承權時，由次順序之繼承人繼承
    ，其次順序繼承人有無不明或第四順序之繼承人均拋棄其繼
    承權者，準用關於無人承認繼承之規定；繼承開始時，繼承
    人之有無不明者，由親屬會議於一個月內選定遺產管理人，
    並將繼承開始及選定遺產管理人之事由，向法院報明；第11
    78條所定之期限屆滿，無繼承人承認繼承時，其遺產於清償
    債權，並交付遺贈物後，如有賸餘，歸屬國庫；繼承人有無
    不明而不能依民法第1177條選定遺產管理人時，得由利害關
    係人聲請法院選任之，民法第1176條第6項、第1177條、第
    1185條及第1178條第2項分別定有明文。又按法院選任之遺
    產管理人，除自然人外，亦得選任公務機關任之，非訟事件
    法第149條第3項亦定有明文。且聲請法院選任遺產管理人，
    法院有裁量權，不受聲請人之拘束，可依職權選任適當之管
    理人；且法雖無明文規定國有財產局為唯一之遺產管理人，
    然選任遺產管理人須考慮其適切性，即被選任人之專業能力
    、意願、管理遺產之公平性、利害關係及對於遺產之了解、
    地緣等等因素。
三、經查：
（一）被繼承人甲○○於94年10月12日死亡，其法定繼承人均已
      拋棄繼承，故被繼承人甲○○已無民法第1138條所列各順
      序之繼承人等情，業據被抗告人於原審提出財政部臺灣省
      中區國稅局93年度營利事業所得稅結算申報核定通知書、
      戶籍謄本、本院94年11月17日雲院隆家馨決94年度繼字第
      711 號准予備查函等件影本為證，並經原審依職權調閱上
      開拋棄繼承卷宗核閱無訛，是自形式上觀之，被繼承人之
      遺產並無人繼承，且未組成及召開親屬會議選任遺產管理
      人，復無任何證據足證被繼承人尚有其他繼承人，揆諸前
      開說明，被抗告人自係被繼承人之利害關係人，從而，被
      抗告人以其為利害關係人聲請選任被繼承人甲○○之遺產
      管理人，自屬有據。
（二）本件被繼承人甲○○遺留有座落於彰化縣員林鎮湖水里湖
      水巷12號之不動產，有被抗告人於原審提出財產歸屬資料
      清單、房屋稅名地資料線上查詢單等件影本在卷可稽，足
      認本件被繼承人甲○○並非毫無任何遺產；況司法院之上
      揭函示，僅謂儘量避免選任抗告人為遺產管理人，並非謂
      不得選任抗告人為遺產管理人，且參酌非訟事件法第149
      條第3 項之規定，亦得選任公務機關為遺產管理人，是換
      言之，若抗告人適合擔任系爭事件之遺產管理人時，亦得
      被選任為遺產管理人。又依民法第1179條規定，編製遺產
      清冊、為保存遺產必要之處置、清償債權或交付遺贈物均
      為遺產管理人之職務，遺產管理人就被繼承人生前各項財
      產及債權債務之處理，除得依其所知或查詢所得清理外，
      尚得依同條第1 項第3 款規定聲請法院依公示催告程序，
      限定1 年以上之期間，公告被繼承人之債權人及受遺贈人
      ，命其於該期間內報明債權及為願受遺贈與否之聲明，於
      管理遺產上並無困難，是難認抗告人得執此為拒絕擔任遺
      產管理人之依據。
（三）本院審酌被繼承人甲○○之繼承人均已拋棄繼承，而拋棄
      繼承既為民法所規定繼承人之權利，一經行使後，就其與
      被繼承人間之財產關係即行斷絕。法定繼承人既已拋棄繼
      承，雖嗣後經原審依職權通知被繼承人之配偶及子女等人
      ，然渠等均未到庭表示意見，是應無再擔任遺產管理人之
      主觀意願，難免因其無意管理而影響管理事務之進行，與
      遺產管理之本意即不相符，其等既已無意願擔任被繼承人
      之遺產管理人，衡情即難期待無意願之人會善盡遺產管理
      人之注意義務，亦難期待其等能圓滿達成遺產管理工作。
      又擔任遺產管理人須熟悉相關法律程序，否則尚有稅捐相
      關法令之罰責，實非一般親屬或其中受有高等教育之知識
      份子卻不具遺產管理相關知識之人必然可勝任。此外，亦
      無資料足以證明其他關係人及專門職業人員適合擔任本件
      遺產管理人。另抗告人亦未提出其他證據釋明被繼承人尚
      有其餘親屬可資擔任遺產管理人，本件自難以選任被繼承
      人之其他親屬為遺產管理人。況且抗告人亦曾到庭表示如
      無被繼承人家屬願意擔任，即願擔任遺產管理人等語在卷
      ，有原審98年7 月9 日非訟事件筆錄在卷可稽。故抗告意
      旨主張應選任被繼承人甲○○之繼承人為遺產管理人，較
      抗告人更適宜擔任遺產管理人云云，即無足採。
（四）抗告人係國有財產之管理機關，對於遺產管理之法律程序
      亦較一般民眾熟悉，復有相當之專業能力足以勝任管理職
      務，如本件被繼承人之遺產，無人承認繼承時，將於清償
      債權，交付遺贈物後尚有剩餘，依民法第1185條之規定，
      應歸屬於國庫，是本件遺產之管理即具公益性質，且本件
      被繼承人甲○○尚遺留有遺產，國庫對被繼承人之遺產仍
      可能具有期待利益，由抗告人為遺產管理人，應屬適當，
      抗告人自不得在未經實際管理前，以繼承人均拋棄為由，
      即漫行預測被繼承人之負債超過其遺產，或其必須墊付之
      管理費用將來無法請求返還，而拒絕擔任遺產管理人。再
      者，抗告人若擔任遺產管理人，關於由抗告人代墊之遺產
      管理費用，於強制執行程序上係屬優先受償之執行費用，
      於破產程序上得類推適用破產法第97條之規定優先於遺產
      之債權，隨時由遺產清償之，另依遺產及贈與稅法第17條
      第1 項第11款之規定，管理遺產之直接必要費用，應自遺
      產總額中扣除，免徵遺產稅，是遺產管理人所代墊之遺產
      管理費用，仍可自遺產中優先受償，另遺產管理人依民法
      第1183條之規定亦可請求遺產管理之報酬，故自無抗告人
      所稱管理遺產而有浪費國家資源或造成國庫損害之情形，
      抗告人此部份之抗辯，亦無足採。又抗告人為政府機關，
      與被繼承人間無利害關係，復有相當之專業能力足以勝任
      管理職務，基此，抗告人仍為較適當之遺產管理人，故原
      審選任抗告人為被繼承人之遺產管理人，核無不合。
（五）綜上所述，原審法院據此選任抗告人為被繼承人甲○○之
      遺產管理人，並依法為承認繼承之公示催告，經核並無不
      合，抗告意旨復未述明原裁定選任其為被繼承人甲○○之
      遺產管理人有何違法或其他不當之處，其提起抗告求予廢
      棄原裁定，為無理由，應予駁回。
四、據上論結，本件抗告為無理由，依非訟事件法第21條第1項
    、第24條第1項、第46條、民事訴訟法第495條之1第1項、第
    449條第1項、第95條、第78條，裁定如主文。
中    華    民    國    98    年    11    月    18    日
                  家事法庭審判長法  官    林秋火
                                法  官    潘雅惠
                                法  官    黃瑞井
以上正本係照原本作成。
本裁定除以其適用法規顯有錯誤為理由，並經本院許可者外，不
得再抗告。如提再抗告，應於收受本裁定後10日內向本院提出再
抗告狀，並繳納再抗告裁判費新臺幣1,000元。
中    華    民    國    98    年    11    月    19    日
                                書記官    鄭國銘


司法院資訊處製作；財團法人民間司法改革基金會備份。
